臺灣臺北地方法院刑事判決
110年度易字第329號
聲  請  人  臺灣臺北地方檢察署檢察官
被      告   邱美莉



上列被告因妨害名譽案件，經檢察官聲請簡易判決處刑（109年
度偵字第25238號），本院認不宜逕以簡易判決處刑，改依通常
程序審理，判決如下：
    主  文
邱○莉犯公然侮辱罪，處罰金新臺幣伍仟元，如易服勞役，以新
臺幣壹仟元折算壹日。
    犯罪事實
一、邱○莉與劉○燕係居住在臺北市○○區○○路0段000巷0號社區（
    下稱社區）不同樓層之鄰居。詎邱○莉於民國109年6月30日
    上午6時28分許，在不特定多數人得共見共聞之上址社區1樓
    電梯口，於其將其物品均搬入電梯內且走進電梯時，因不滿
    劉○燕與其談話之內容，竟基於公然侮辱人之犯意，接續以
    「操你媽的、垃圾（臺語）、去死啦」等語辱罵站在1樓電
    梯外之劉○燕；繼而於同日上午6時31分許，趁劉○燕搭乘電
    梯至7樓，電梯門短暫開啟之際，站在7樓電梯口外，朝不特
    定多數人得共見共聞之電梯內之劉○燕吐口水1次。邱○莉即
    以上開方式接續公然侮辱劉○燕，足以貶抑劉○燕之人格評價
    及社會地位。
二、案經劉○燕訴由臺北市政府警察局萬華分局報告臺灣臺北地
    方法院檢察署檢察官聲請簡易判決處刑。
    理  由
壹、證據能力方面：
一、按被告以外之人於審判外之陳述雖不符刑事訴訟法第159條
    之1至第159條之4等4條之規定，而經當事人於審判程序同意
    作為證據，法院審酌該言詞陳述或書面陳述作成時之情況，
    認為適當者，亦得為證據。當事人、代理人或辯護人於法院
    調查證據時，知有刑事訴訟法第159條第1項不得為證據之情
    形，而未於言詞辯論終結前聲明異議，基於尊重當事人對傳
    聞證據之處分權，暨證據資料愈豐富，愈有助於真實發見之
    理念，且強化言詞辯論主義，使訴訟程序得以順暢進行，上
    開傳聞證據亦均具有證據能力。經查：本判決以下所引用被
    告以外之人於審判外之言詞或書面陳述，業經本院於審理期
    日踐行調查證據程序，檢察官及被告邱○莉迄至言詞辯論終
    結前均未聲明異議，本院審酌該言詞或書面陳述之製作及取
    得，並無證據顯示有何違背程序規定而欠缺適當性之情事，
    認以之為證據應屬適當，具有證據能力。
二、又按除法律另有規定外，實施刑事訴訟程序之公務員因違背
    法定程序取得之證據，其有無證據能力之認定，應審酌人權
    保障及公共利益之均衡維護，刑事訴訟法第158 條之4 定有
    明文。查，本案以下所引用之非供述證據，經本院於審理中
    提示並告以要旨而為調查時，檢察官及被告均表示同意有證
    據能力，本院審酌該等證據作成及取得之程序均無違法之處
    ，依上開規定之反面解釋，亦應認均有證據能力，合先敘明
    。
貳、認定犯罪事實所憑之證據及理由： 
一、被告邱○莉固坦承有於上開時、地，先後對告訴人劉○燕稱「
    操你媽的、垃圾（臺語）、去死啦」等語，並朝告訴人劉○
    燕吐口水1次之事實，惟矢口否認有何公然侮辱犯行，辯稱
    ：是因為告訴人罵我垃圾，我才回他：你才垃圾等語，是他
    引誘我犯罪等語。經查：
㈠、被告確有於上開時、地，在上址社區1樓電梯口內，於其將其
    物品均搬入電梯內且走進電梯時，因不滿告訴人與其談話之
    內容，接續以「操你媽的、垃圾（臺語）、去死啦」等語辱
    罵站在1樓電梯外之告訴人；繼而於同日上午6時31分許，趁
    告訴人搭乘電梯至7樓，電梯門短暫開啟之際，站在7樓電梯
    口外，朝電梯內之告訴人吐口水1次之事實，業據被告坦承
    不諱（見本院易字卷第81、85頁），核與證人即告訴人於警
    詢、偵查及本院審理中證述大致相符（見偵字卷第14至15、
    59至60頁、本院卷第81至82頁），並有告訴人指認犯罪嫌疑
    人紀錄表1份（見偵字卷第23至24頁）、監視器錄影畫面及
    告訴人行動電話錄影畫面截圖5張（偵卷第27至29頁）在卷
    可稽，且經本院餘審理期日當庭勘驗「光碟㈡」中檔案名稱
    為「1.被害人錄影遭邱○莉謾罵畫面」、「2.被害人錄影遭
    邱○莉吐口水」及「3.社區電梯監視器畫面」之錄影畫面屬
    實，有本院勘驗筆錄1份（本院卷第78至81頁）附卷可稽，
    是此部分事實應堪認定。
㈡、被告固以前揭情詞置辯。然按刑法分則中「公然」之意義，
    祗以不特定人或多數人得以共見共聞之狀況為已足，不以實
    際上果已共見共聞為必要，但必在事實上有與不特定人或多
    數人得以共見或共聞之狀況方足認為達於公然之程度；所謂
    多數人，係包括特定之多數人在內，至其人數應視立法意旨
    及實際情形已否達於公然之程度而定（司法院院字第2033、
    2179號、釋字第145號解釋意旨參照）。次按侮辱者，係指
    對人詈罵、嘲笑而使人難堪或其他表示足以貶損他人評價之
    意思，凡未指摘或傳述具體事實，以言詞、文字、圖畫或動
    作，對他人表示不屑、輕蔑、嘲諷、鄙視或攻擊其人格之意
    思，足以對個人在社會上所保持之人格及地位，在客觀上達
    到貶損其名譽及尊嚴評價之程度，使他人在精神及心理上有
    感受到難堪或不快之虞者，即足當之。查：
  1.本案被告向告訴人告以：「操你媽的、垃圾（臺語）、去死
    啦」等語及朝告訴人吐口水1次地點為上址社區1樓之電梯口
    ，核屬該社區居民皆可自由出入之處所，自屬不特定多數人
    均得共見共聞之場所，核與刑法公然侮辱罪所規定「公然」
    之要件相符。
　2.被告在多數人得共見共聞之上址社區1樓電梯口，向告訴人
    告以：「操你媽的、垃圾（臺語）、去死啦」等語，上開言
    詞係形容人不好、差勁，屬於輕蔑對方人格之負面評價字眼
    ；另其向告訴人吐口水之舉止，亦有使人難堪、貶抑他人人
    格之意涵，足使他人在精神上、心理上感受到難堪，且告訴
    人於本院審理中亦結證稱：我因被告上開言行感到很難過，
    我從來沒有遭人吐口水等語（見本院易字卷第82頁），足認
    被告上開所為當屬於侮辱之言行無訛。被告為智識能力正常
    、有社會歷練經驗之成年人，對此自難諉為不知，是其主觀
    上確具有公然侮辱故意，及公然侮辱之行為，均臻灼然。
　3.至被告雖辯稱：是因為告訴人罵我垃圾，我才回他：你才垃
    圾等語。然查：
　①被告於警詢中先供稱：係因告訴人說我欠揍，我才會以上開
    言詞辱罵告訴人等語（見偵卷第9頁）；於偵查中則先改稱
    ：是告訴人罵我畜生、欠揍，我才罵他等語（見偵卷第96頁
    ），再於本院審理中以前揭言詞置辯。足認被告所述告訴人
    罵其之內容，前後差距甚大，所述是否為真，已有可疑。再
    審酌告訴人迭於警詢、偵查及本院審理中均否認其有以上開
    言詞辱罵告訴人（見偵卷14、60頁、本院易字卷第81至83頁
    ），經本院勘驗上開錄影畫面後，亦均未見於被告以前揭言
    詞辱罵告訴人及吐口水前，告訴人有辱罵被告之情事，有上
    開勘驗筆錄在卷可稽，是被告此部分所述，自難認與事實相
    符，礙難採信。
　②縱使告訴人確曾對被告有言語攻擊行為，然「操你媽的、垃
    圾（台語）、去死啦」等語，並非自我辯白之言詞，被告口
    出上開言語及朝告訴人吐口水，除增加對立、紛爭及使告訴
    人感到難堪外，顯然無助於解決當時雙方發生口角爭執之現
    狀，此純屬被告因不滿告訴人行為，為發洩情緒而對告訴人
    所為之抽象謾罵，難認與自我防衛有何相關，自無援引刑法
    第311條第1款而阻卻違法之餘地。況縱認被告主觀上確係因
    認告訴人曾多次辱罵告訴人乙節為真，亦僅屬被告為本案犯
    行之動機，即便被告有感受委屈或不滿，仍應理性處理，不
    得逕以辱罵方式為之，更不得因其與告訴人間有口角糾紛，
    即認告訴人應忍受被告任何辱罵，而可據此免除被告之責任
    ，故被告此部分辯解難認有理。
二、按刑法第309條第1項之公然侮辱罪，僅須行為人以粗鄙之言
    語、舉動、文字、圖畫侮謾辱罵或為其他輕蔑他人人格之行
    為已足，並不以強暴手段為之為必要。苟以強暴手段作為具
    體之侮辱方法，則已成立同條第2項之罪。又所謂以強暴犯
    公然侮辱罪，係指以侮辱人之意思而實施強暴之行為，而「
    強暴」係指直接或間接對人行使之有形力而言，不以對於他
    人之身體施以暴力為限，即使對物施暴，未直接對人施暴，
    而使被害人屈服，亦可謂之強暴，判斷之關鍵乃在於施暴有
    無發生強制作用，而產生對於被害人心理強制之效果，以達
    扭曲被害人決意之目的。觀諸被告係於電梯在上址社區7樓
    短暫開門時，朝電梯內之告訴人吐口水1次，然時間短暫且
    被告確於吐口水後隨即離開，告訴人亦尚立即開起電梯門步
    出電梯等情，經本院勘驗檔案名稱：「2.被害人錄影遭邱○
    莉吐口水」之錄影畫面屬實，有本院勘驗筆錄1份（見本院
    易字卷第80頁）附卷可稽。則由上開情狀，顯見被告吐口水
    之行為，雖具有表徵其不屑、輕蔑告訴人人格之意涵，已如
    前述，然並未對告訴人產生心理強制，難認對告訴人發生強
    制作用，而達到對告訴人實施不法暴力之程度，自難認此屬
    強暴手段，附此敘明。
三、綜上所述，被告前開辯解，均屬事後卸責之詞，難認有據；
    是本案事證已臻明確，被告上開公然侮辱犯行堪可認定，應
    予依法論科。
叁、論罪科刑之說明：
一、核被告所為，係犯刑法第309條第1項之公然侮辱罪。被告先
    後對告訴人辱罵：「操你媽的、垃圾（臺語）、去死啦」等
    語，及朝告訴人吐口水所為，係於密接之時間為之，且均係
    侵害相同法益，各行為之獨立性極為薄弱，顯係出於單一犯
    意，依一般社會健全觀念，在時間差距上，難以強行分開，
    在刑法評價上，應視為數個舉動之接續施行，合為包括之一
    行為予以評價，屬接續犯，而論以包括一罪。
二、至聲請簡易判決處刑書固認為被告公然吐口水之行為構成刑
    法第309條第2項之以強暴方式公然侮辱罪，且應與被告前揭
    以言詞辱罵告訴人所為依想像竸合規定論以一罪等節。然被
    告所為公然侮辱行為尚未達到對告訴人實施不法暴力之程度
    ，已如前述，是本件被告所涉犯行，依卷存之證據資料，僅
    構成公然侮辱罪，聲請簡易判決處刑書此部分所指容有誤會
    ，然業經公訴檢察官當庭變更起訴法條（見本院易字卷第77
    頁），是本院自無庸再行變更起訴法條，且此部分應僅論以
    刑法第309條第1項之接續犯，而無想像競合之適用，附此敘
    明。
三、爰以行為人之責任為基礎，審酌被告與告訴人為鄰居，遇有
    細故卻不思理性解決，貪圖一時口舌之快，而以貶損告訴人
    社會評價之言論及吐口水之方式宣洩情緒，使告訴人難堪，
    其行為實有不該，及考量其雖前無公然侮辱相關之前案紀錄
    ，此有臺灣高等法院被告前案紀錄表在卷可查（本院卷第71
    至73頁），然本案未能與告訴人達成和解，獲得告訴人諒解
    ，且始終否認犯行之犯後態度，及其自陳之之智識程度及家
    庭經濟狀況（見本院易字卷第86頁），及檢察官之具體求刑
    等一切情狀，量處如主文所示之刑，並諭知罰金易服勞役之
    折算標準。
據上論斷，應依刑事訴訟法第299條規定，判決如主文。
本案經檢察官林岫璁聲請簡易判決處刑，檢察官劉承武到庭執行
職務。
中　　華　　民　　國　 110　　年　　 10　　月　　5　　日
　　　　　　　　　刑事第十四庭  法　官　陳翌欣
上正本證明與原本無異。 
如不服本判決應於收受送達後20日內向本院提出上訴書狀，並應
敘述具體理由；其未敘述上訴理由者，應於上訴期間屆滿後20日
內向本院補提理由書（均須按他造當事人之人數附繕本）「切勿
逕送上級法院」。告訴人或被害人如對於本判決不服者，應具備
理由請求檢察官上訴，其上訴期間之計算係以檢察官收受判決正
本之日期為準。 因疫情而遲誤不變期間，得向法院聲請回復原
狀。
                                 書記官  劉亭均
中　　華　　民　　國　　110 　年　　10　　月　　5 　　日
附錄本案論罪科刑法條：
中華民國刑法第309條第1項：
公然侮辱人者，處拘役或9千元以下罰金。